臺灣新竹地方法院民事判決　　　　　　　 94年度訴字第144號
原　　　告　丙○○
訴訟代理人　羅秉成律師
　　　　　　溫欽彥律師
複代理人　　魏順華律師
複代理人　　曾能煜律師
被　　　告　乙○○
　　　　　　丑○○
　　　　　　子○○
　　　　　　壬○○
　　　　　　癸○○
　　　　　　辛○○
　　　　　　甲○○○
　　　　　　丁○○
　　　　　　　　　　　　號
　　　　　　戊○○
　　　　　　　　　　　　弄7號.
　　　　　　己○○
　　　　　　　　　　　　219.
 　　　　 　庚○○
　　　　　　　　　　　　樓
上列當事人間分割共有物事件，本院於民國94年4月26日言辯論
終結，判決如下：
    主      文
被告丑○○、子○○、壬○○、癸○○、辛○○、甲○○○、丁○○、戊○○、己○○、庚○○，應就坐落新竹縣竹北市○○段
五五地號土地，面積三０六點四八平方公尺，被繼承人羅兆田之
應有部分三分之一土地辦理繼承登記。
兩造共有坐落新竹縣竹北市○○段五五地號、地目旱，面積三０
六點四八平方公尺土地，應予分割。分割方法為：附圖方案（一
）編號Ａ面積一０二點一六平方公尺土地，由原告取得；附圖方
案（一）編號Ｂ面積一０二點一六平方公尺土地，由被告乙○○
取得；附圖方案（一）編號Ｃ面積一０二點一六平方公尺土地，
由被告丑○○、子○○、壬○○、癸○○、辛○○、甲○○○、
丁○○、戊○○、己○○、庚○○取得，並按其應繼分比例公同
共有。
訴訟費用由兩造按應有部分比例負擔，即原告負擔三分之一，被
告乙○○負擔三分之一，其餘三分之一由被告丑○○、子○○、
壬○○、癸○○、辛○○、甲○○○、丁○○、戊○○、己○○
、庚○○等負擔。
    事實及理由
甲、程序方面
    被告丑○○、子○○、壬○○、癸○○、辛○○、甲○○○
    、丁○○、戊○○、己○○、庚○○經合法通知，未於言詞
    辯論期日到場，核無民事訴訟法第三百八十六條各款所列情
    形，爰依原告聲請，由其一造辯論而為判決。
乙、實體方面
一、原告主張：坐落新竹縣竹北市○○段五五地號土地（下稱系
    爭土地）係原告與被告乙○○及訴外人羅兆田所共有，持分
    各三分之一，訴外人羅兆田於民國（下同）91年4月21日死
    亡，其全體繼承人為被告丑○○、子○○、壬○○、癸○○
    、辛○○、甲○○○、丁○○、戊○○、己○○、庚○○等
    10人，尚未辦理繼承登記，因共有人間無法取得協議，且系
    爭土地地目雖為旱地，但其使用分區為「第二種住宅」，非
    供農業使用，而兩造間又無禁止分割之特約，爰請求分割系
    爭土地，並聲明：（一）被告丑○○、子○○、壬○○、癸○○、辛○○、甲○○○、丁○○、戊○○、己○○、庚○○，應就系爭土地被繼承人羅兆田之應有部分三分之一土地
    辦理繼承登記。（二）系爭土地應予分割，並將如附圖方案
    (2)編號Ａ面積一０二點一六平方公尺，由原告取得；附圖方
    案(2)編號Ｃ面積一０二點一六平方公尺，由被告乙○○取得
    ；附圖方案(2)編號Ｂ，由被告丑○○、子○○、壬○○、癸○○、辛○○、甲○○○、丁○○、戊○○、己○○、庚○○公同共有取得。（三）訴訟費用由被告負擔。
二、被告乙○○同意分割，並主張分得附圖方案(2)編號Ｃ部分。
三、被告丑○○、子○○、壬○○、癸○○、辛○○、甲○○○
    、丁○○、戊○○、己○○、庚○○未於言詞辯論期日到場
    ，亦未提出準備書狀作何聲明或陳述。
四、原告主張系爭土地為原告與被告乙○○及訴外人羅兆田所共
    有，持分各三分之一，訴外人羅兆田於91年4 月21日死亡，
    其繼承人為丑○○、子○○、壬○○、癸○○、辛○○、甲○○○、丁○○、戊○○、己○○、庚○○等人，迄未辦理
    繼承登記，雙方就系爭土地並無不能分割情事，惟共有人間
    無法達成分割協議等事實，業據其提出土地登記謄本、土地
    使用分區證明書、地籍圖暨分割圖、羅兆田繼承系統表、戶
    子○○、壬○○、癸○○、辛○○、甲○○○、丁○○、戊○○、己○○、庚○○未到庭爭執，亦未提出書狀答辯或有
    利証據以供本院斟酌，堪信原告之主張為真實。
五、按共有物之分割，性質上為處分行為，依民法第759 條規定
    ，共有之不動產之共有人中有人死亡，於其繼承人未為繼承
    登記前，不得分割共有物，為求訴訟經濟起見，得合併請求
    先辦理繼承登記，並請求該繼承人於辦理繼承登記後，與原
    告及其餘共有人分割共有之不動產（參照最高法院68年8 月
    21日、70年1 月20日民庭總會決議意旨）。經查，系爭土地
    之共有人羅兆田於91年4月21日死亡，其繼承人為丑○○、
    子○○、壬○○、癸○○、辛○○、甲○○○、丁○○、戊○○、己○○、庚○○，迄未辦理繼承登記，是原告請求上
    開繼承人辦理繼承登記，並無不合，自應准許，爰判決如主
    文第一項所示。
六、次按各共有人得隨時請求分割共有物，但因物之使用目的不
    能分割或契約定有不分割之期限者，不在此限；又共有物之
    分割依共有人協議之方法行之，分割之方法不能協議決定者
    ，法院得因依任何共有人之聲請，命為原物或變價分配，民
    法第823條第1項、第824條第1、2 項分別定有明文。查系爭
    土地依其使用目的並無不能分割，亦未定有不可分割之特約
    ，惟迄今兩造尚未達成協議分割，為兩造所不爭執，則原告
    依上開規定，請求裁判分割，並無不合。
七、又裁判分割共有物訴訟，為形式之形成訴訟，其事件本質為
    非訟事件，故法院定共有物之分割方法，雖應斟酌當事人之
    聲明、共有物之性質、經濟效用及全體共有人之利益等公平
    決之，不受當事人聲明之拘束。本院審酌系爭土地為「ㄇ」
    形空地，現放置建築用板模，面積306.48平方公尺，前面臨
    嘉興路，「ㄇ」形地中間有新竹縣竹北市○○路259、261號
    房屋，此經本院至現場勘驗明確，製有勘驗筆錄及現場繪製
    圖附卷可稽，又兩造應有部分各為三分之一，且系爭土地臨
    道路可供店面使用，自以分割後鄰道路之面寬均等較為公平
    ，本院斟酌當事人之聲明、應有部分之比例與實際分得面積
    是否相當、共有物之性質、客觀情狀、經濟效用及全體共有
    人之利益公平，並兼顧兩造之聲明，爰判決：附圖方案（一
    ）編號Ａ，由原告取得；附圖方案（一）編號Ｂ由被告乙○○取得；附圖方案（一）編號Ｃ，由被告丑○○、子○○、
    壬○○、癸○○、辛○○、甲○○○、丁○○、戊○○、己○○、庚○○取得，並按其應繼分比例公同共有。至原告固
    主張依附圖方案（二）方式為分割，惟如此分割方法，分得
    編號Ｂ部分鄰路面寬顯然高於編號Ｃ者甚多，二者經濟價值
    顯不相當而失公平，尚不可取，附此敘明。
八、末按分割共有物之訴訟，本質上既為非訟事件，訴訟結果雖
    准許分割，惟分割結果對兩造均屬有益，訴訟費用不宜單獨
    命一造負擔，應由兩造依其應有部分比例負擔，較為公平，
    爰判決由兩造按其應有部分比例負擔。
據上論結，本件原告之訴為有理由，應依民事訴訟法第385條第1
項前段、第80條之1、第85條第1項前段，判決如主文。
中　　華　　民　　國　　94　　年　　5　　月　  　6　　日
                  民事第二庭    法　官　楊明箴
以上正本係照原本作成。
如對本判決上訴，須於判決送達後20日內向本院提出上訴狀。
                                書記官　許麗汝
中　　華　　民　　國　　94　　年　　5　　月　　  6　　日
